【裁判字號】    99,台上,2962
【裁判日期】    990513
【裁判案由】    違反商業會計法
【裁判全文】
最高法院刑事判決            九十九年度台上字第二九六二號
上  訴  人  乙○○
選任辯護人  吳志勇律師
            張威鴻律師
上  訴  人  甲○○
上列上訴人等因違反商業會計法案件，不服台灣高等法院中華民
國九十八年十二月二十九日第二審判決（九十八年度上重訴字第
一七號，起訴案號：台灣台北地方法院檢察署九十四年度偵字第
一八九、二八九八號），提起上訴，本院判決如下：
    主  文
原判決關於甲○○、乙○○部分撤銷，發回台灣高等法院。
    理  由
本件原判決認定上訴人甲○○有原判決事實欄二、三；上訴人乙
○○有原判決事實欄三所記載之犯罪事實，因而維持第一審關於
依民國九十五年七月一日修正施行前刑法第五十六條連續犯之規
定，分別論處甲○○、乙○○共同連續商業負責人，以明知為不
實之事項，而填製會計憑證各罪刑，並均適用中華民國九十六年
罪犯減刑條例之相關規定，各減其宣告刑二分之一，暨諭知有期
徒刑如易科罰金之折算標準；又明不能證明甲○○、乙○○有
其餘被訴之詐欺取財、背信或違反商業會計法犯行，惟檢察官認
為此與論罪科刑部分，有修正前刑法第五十六條連續犯或第五十
五條牽連犯之裁判上一罪關係，爰均不另諭知無罪（至於檢察官
起訴書記載甲○○、乙○○所犯法條包括證券交易法第一百七十
四條第一項第五款之罪，原判決說明起訴書犯罪事實欄並未記載
此部分犯罪事實，又第一審到庭實行公訴檢察官提出補充理由書
，陳明係屬誤載，應予更正刪除）部分之科刑判決，駁回檢察官
關於此部分及甲○○、乙○○在第二審之上訴，固非無見。
惟查：(一)九十五年五月二十四日修正公布前商業會計法第七十一
條第一款之罪，以商業負責人、主辦及經辦會計人員或依法受託
代他人處理會計事務之人員，以明知為不實之事項，而填製會計
憑證或記入帳冊，為其犯罪構成要件，係屬身分犯，其處罰之對
象，限於商業負責人，或主辦、經辦會計人員，或依法受託代他
人處理會計事務之人員；如行為人未具有商業負責人或主辦、經
辦會計人員身分者，應與有該身分者共同實行犯罪之行為，始成
立該罪。又所謂「商業負責人」之定義，依同法第四條所定，應
依公司法第八條、商業登記法第九條及其他法律有關之規定（按
九十五年五月二十四日修正公布商業會計法第四條係規定：「本
法所定商業負責人之範圍，依公司法、商業登記法及其他法律有
關之規定」）。而公司法第八條規定：「本法所稱公司負責人：
在無限公司、兩合公司為執行業務或代表公司之股東；在有限公
司、股份有限公司為董事。公司之經理人或清算人，股份有限公
司之發起人、監察人、檢查人、重整人或重整監督人，在執行職
務範圍內，亦為公司負責人。」九十七年一月十六日修正公布前
商業登記法第九條規定：「本法所稱商業負責人，在獨資組織者
，為出資人或其法定代理人；合夥組織者，為執行業務之合夥人
。經理人在執行職務範圍內亦為商業負責人。」又公司法第二十
九條第一項第三款規定，股份有限公司得依章程規定置經理人，
其委任、解任及報酬，應由董事會以董事過半數之出席，及出席
董事過半數同意之決議行之，但公司章程有較高規定者，從其規
定。再公司法第三十一條規定，經理人之職權，除章程規定外，
並得依契約之訂立；經理人在公司章程或契約規定授權範圍內，
有為公司管理事務及簽名之權。本件原判決事實欄內及理由中認
定並說明談玉新係激態科技股份有限公司（下稱激態公司）副總
經理；陳春竹為激態公司業務副理；乙○○是三商電腦股份有限
公司（下稱三商電腦公司）業務協理；夏演勤係精業股份有限公
司（下稱精業公司）業務經理；江國順為訊達電腦股份有限公司
（下稱訊達公司）業務經理；陳鴻昌是聯強國際股份有限公司（
下稱聯強公司）業務經理，於執行職務之範圍內，談玉新、陳春
竹均係激態公司之負責人，乙○○、夏演勤、江國順、陳鴻昌分
別為三商電腦公司、精業公司、訊達公司、聯強公司之負責人，
亦即均屬商業會計法所定商業負責人。甲○○雖不具商業負責人
身分，但與具有商業負責人身分之談玉新、陳春竹、乙○○、夏
演勤、江國順、陳鴻昌等人就開立各該公司不實之會計憑證即統
一發票等情，有犯意聯絡及行為分擔，應論以共同正犯等語（見
原判決第二至四頁、第一六、一七、二四、二五、二九、三０頁
）。上述各該公司之所謂副總經理、業務副理、業務協理、業務
經理，其等任免程序是否符合公司法第二十九條第一項第三款之
規定？各該公司之章程或契約有無合於公司法第三十一條規定或
訂定，於何等授權範圍內，有為公司管理事務及簽名之權？是否
即係公司法或商業登記法所定「經理人」，亦為商業會計法所稱
「商業負責人」，而屬修正前商業會計法第七十一條第一款之罪
處罰之對象？甲○○、乙○○有無與各該公司具有商業負責人，
或主辦、經辦會計人員，或依法受託代他人處理會計事務之人員
身分者，共同實行犯罪之行為？俱不無疑問存在。此攸關甲○○
、乙○○應否成立修正前商業會計法第七十一條第一款之罪及其
罪數，至為重要，應有調查明白之必要。乙○○於原審所具聲明
上訴狀，已檢具相關證據資料，辯稱：伊並非三商電腦公司之「
經理人」，不屬商業會計法所定「商業負責人」等語（見原審卷
一第三二至三四頁、第四三至五七頁）。乃原審未遑詳為調查、
審認，亦未進一步說明所憑理由，即遽認於執行職務之範圍內，
談玉新、陳春竹均為激態公司之負責人，乙○○、夏演勤、江國
順、陳鴻昌分別為三商電腦公司、精業公司、訊達公司、聯強公
司之負責人，均屬商業會計法所定商業負責人，甲○○、乙○○
與其等有犯意聯絡及行為分擔，均應成立修正前商業會計法第七
十一條第一款之罪（見原判決第一六、一七頁），揆之上開說明
，難謂適法。(二)檢察官代表國家提起公訴，依檢察一體原則，到
庭實行公訴檢察官（下稱公訴檢察官）如發現起訴書認事用法有
明顯錯誤，固得本於自己確信之法律見解，於審判中變更起訴法
條，或另為其他適當之主張。然刑事訴訟之審判，係採彈劾主義
，亦即不告不理原則，法院對於被告之行為，應受審判之對象（
範圍），乃起訴書（或自訴狀）所記載被告被訴之「犯罪事實」
（包括起訴效力所及具有裁判上或實質上一罪關係之犯罪事實）
。而起訴係一種訴訟上之請求，犯罪已經起訴，產生訴訟繫屬及
訴訟關係，法院即有審判之權利及義務。是以若起訴書之犯罪事
實欄內，對此項行為已予以記載，即為法院應予審判之對象；倘
犯罪事實已經起訴而未予審判，自有刑事訴訟法第三百七十九條
第十二款規定已受請求之事項未予判決之違背法令。至於訴訟繫
屬後，檢察官於第一審辯論終結前，發見有應不起訴或以不起訴
為適當之情形者，固得依刑事訴訟法第二百六十九條規定，提出
撤回書敘述理由，撤回起訴；然非依該規定撤回起訴者，法院仍
應依法審判，不得僅就公訴檢察官所指「犯罪事實」為裁判，而
置原起訴「犯罪事實」於不顧。本件起訴書記載之犯罪事實欄包
括：甲○○、乙○○與談玉新等人，為取得資金及提高公司營業
額，以利向銀行貸款、申請股票上櫃等目的，由激態公司偽填「
驗收單」，表示交易貨品業經驗收完成，並由談玉新、乙○○指
示不知情之會計人員，開立不實之統一發票，以虛增激態公司、
三商電腦公司之營業額，致使公司之會計事項或「財務報表」，
發生不實之結果，足以生損害於交易公司及核貸交易融資之金融
機構等情，因認甲○○、乙○○除涉犯刑法第三百三十九條第一
項之詐欺取財罪、第三百四十二條第一項之背信罪及商業會計法
第七十一條第一款之罪外，另涉犯證券交易法第一百七十四條第
一項第五款之罪。而證券交易法第一百七十四條第一項第五款之
犯罪構成要件為「發行人、公開收購人、證券商、證券商同業公
會、證券交易所或第十八條所定之事業，於依法或主管機關基於
法律所發布之命令規定之帳簿、表冊、傳票、財務報告或其他有
關業務文件之內容有虛偽之記載者。」難謂本件起訴書犯罪事實
欄完全未記載其犯罪構成要件事實，而屬未經起訴。第一審公訴
檢察官雖於九十六年一月二十九日，提出補充理由書；於第一審
九十六年三月六日準備程序期日，引用上開補充理由書，更正「
犯罪事實」，並指明起訴書所犯法條記載證券交易法第一百七十
四條第一項第五款之罪，係屬誤載等情（見第一審卷一第八九、
九０、一一三頁），但此並非訴訟上之請求，僅係第一審公訴檢
察官對於起訴之「犯罪事實」，提出意見，促請法院注意而已，
難認已合法變更原起訴犯罪事實、所犯法條或撤回起訴。乃第一
審未能深入研求，逕認起訴書並未記載證券交易法第一百七十四
條第一項第五款之罪之犯罪事實，又起訴書就所犯法條雖援引上
開罪名，但經第一審公訴檢察官陳明係屬誤載，予以更正刪除（
見第一審判決第一七、一八頁），因而僅就甲○○、乙○○被訴
詐欺取財、背信及違反商業會計法第七十一條第一款部分之犯罪
事實為判決，未就被訴違反證券交易法第一百七十四第一項第五
款之罪之犯罪事實為審判，揆諸上述說明，不無已受請求之事項
未予判決之違法。原審未加糾正，仍予維持（見原判決第一七、
一八頁），同非適法。(三)當事人、代理人、辯護人或輔佐人聲請
調查之證據，法院認為不必要者，依刑事訴訟法第一百六十三條
之二第一項規定，固得以裁定駁回之，毋庸為無益之調查。惟所
謂不必要，依同條第二項規定，係指不能調查者、與待證事實無
重要關係者、待證事實已臻明瞭無再調查之必要者及同一證據再
行聲請者而言。倘該項證據於待證事實確有重要關係，而無上述
不必要調查之情形，自應予以調查，否則即有應於審判期日調查
之證據而未予調查之違法。甲○○及其在原審之選任辯護人於九
十八年六月十五日、九十八年十二月八日原審審判期日，先後具
狀或以言詞，聲請傳喚談玉新，其待證事實為談玉新於第一審所
證甲○○同意這樣資金調度方式云云（按見第一審卷三第二四四
頁，第一審判決第七頁予以引用），究係指同意激態公司出售筆
記型電腦予達致通商股份有限公司（下稱達致公司），抑或同意
虛列魔境生活事業有限公司（下稱魔境公司）、永捷利有限公司
（下稱永捷利公司）為中間過水公司，而填載不實會計憑證；甲
○○有無參與第一審判決附表二所示激態公司之假交易等情，此
有卷附調查證據聲請狀、審判筆錄之記載可稽（見原審卷一第一
八八頁、卷二第五八、五九頁）。上述待證事實攸關甲○○就被
訴犯罪事實如何有犯意聯絡及其範圍，難認並無調查之必要。乃
原審未予調查，並未裁定駁回聲請，亦未於判決理由說明不予調
查之理由，即遽為不利於甲○○之認定，難謂無應於審判期日調
查之證據而未予調查之違法。以上或係甲○○、乙○○上訴意旨
所指摘，或為本院得依職權調查之事項，應認原判決關於甲○○
、乙○○部分，均有撤銷發回更審之原因。原判決關於不另諭知
甲○○、乙○○無罪部分（見原判決第一八至二二頁），基於審
判不可分原則，併予發回。又原判決認定談玉鳳、鄭文琇、王文
賢、彭叔暉分別係魔境公司、永捷利公司、諾得科技股份有限公
司、勤鑫實業有限公司之負責人，亦即為各該公司之商業負責人
等情（見原判決第二至四頁、第二九、三０頁），並未說明所憑
依據，過於簡略；原判決事實欄記載陳智明係達致公司之總經理
，附表二編號一、二、六卻記載陳智明為達致公司之業務經理，
前後不一，皆有欠妥適，案經發回，併請注意及之。另台灣士林
地方法院檢察署以九十九年四月六日士檢清公99偵1562字第1067
3 號函檢送該署九十九年度偵字第一五六二號甲○○違反商業會
計法案卷九宗，以甲○○自九十二年三月三十日起，至九十二年
六月二十八日止，涉犯商業會計法第七十一條第一款罪嫌，與本
件有連續犯之裁判上一罪關係，而移請本院併案審理（見台灣士
林地方法院檢察署上開函所附該署檢察官九十九年度偵字第一五
六二號併辦意旨書）。究竟該部分與本件有無裁判上或實質上一
罪關係？是否為起訴效力所及？案經發回，應一併審酌及之，附
此明。
據上論結，應依刑事訴訟法第三百九十七條、第四百零一條，判
決如主文。
中    華    民    國  九十九  年    五    月   十三   日
                      最高法院刑事第十二庭
                          審判長法官  黃  一  鑫
                                法官  張  春  福
                                法官  林  勤  純
                                法官  李  錦  樑
                                法官  陳  國  文
本件正本證明與原本無異
                                      書  記  官
中    華    民    國  九十九  年    五    月   十九   日
                                                     m

司法院資訊處製作；財團法人民間司法改革基金會備份。
